【裁判字號】    97,勞上易,49
【裁判日期】    971021
【裁判案由】    給付資遣費
【裁判全文】
臺灣高等法院民事判決                97年度勞上易字第49號
上  訴  人  乙○○
被  上訴人  財團法人聯合信用卡處理中心
法定代理人  甲○○
訴訟代理人  賴盛星律師
            丙○○
上列當事人間給付資遣費事件，上訴人對於中華民國97年3月31
日臺灣臺北地方法院97年度勞訴字第32號第一審判決提起上訴，
本院於97年10月7日言詞辯論終結，判決如下：
    主      文
上訴駁回。
第二審訴訟費用新台幣壹萬參仟零伍拾元由上訴人負擔。
    事實及理由
一、上訴人主張：被上訴人為僱用勞工逾30人之事業單位，上訴
    人自民國（下同）85年間起受僱於被上訴人，兩造間有勞動
    契約關係存在。詎被上訴人先後於94年6月16日、95年6月6
    日，未經勞資協議，復未依勞動基準法第70條規定報請主管
    機關核備，即片面公告員工特別休假辦法（下稱系爭特別休
    假辦法），不當限縮員工排定特別休假之權利，違反勞動基
    準法施行細則第24條第2款規定，且以扣發獎金為懲處，致
    影響員工權益，上訴人於95年7月28日知悉後，即於同年8月
    15日以存證信函向被上訴人表示依勞動基準法第14條第1項
    第6款規定終止勞動契約，爰依同法第14條第4項、第17條規
    定，請求被上訴人給付資遣費新臺幣（下同）80萬元，並加
    付法定遲延利息等語。原審為上訴人敗訴之判決，上訴人不
    服，提起上訴，聲明：(一)原判決廢棄。(二)被上訴人應給付上
    訴人80萬元，及自起訴狀繕本送達翌日起至清償日止，按年
    息5%計算之利息。
二、被上訴人則以：上訴人於95年7月28日以個人學業深造及生
    涯規劃為由，主動向被上訴人提出辭呈，預告於同年8月27
    日終止兩造間之勞動契約，並非因不滿被上訴人所公告之系
    爭特別休假辦法而離職。被上訴人係因員工多將年度未休之
    特別休假集中安排於12月份休畢，造成被上訴人當月業務運
    作及職務代理之衝突，因而於94年6月16日修訂系爭特別休
    假辦法，並先後於同年7月20日、同年11月4日及95年3月9日
    、同年6月6日予以重申提醒員工注意。又系爭特別休假辦法
    針對12月份限制可休天數之規定，與修訂前規定主管得隨時
    通知員工一次休畢部分特別休假之意旨相當，並非勞動條件
    之不利益變更。退步言之，倘認系爭特別休假辦法係屬勞動
    條件之不利益變更，亦係為避免員工休假致影響職務代理及
    業務運作之不得已措施，有其合理性及必要性，並非故意剝
    奪員工之休假權益，且上訴人歷年均休畢其特別休假天數，
    權益未曾受損，是被上訴人變更特別休假規定，與勞動基準
    法第14條第1項第6款所定違反勞工法令致損害勞工權益之情
    形不合，上訴人自不得據以終止勞動契約，並請求給付資遣
    費。況上訴人未於知悉系爭特別休假辦法時起30日內為終止
    勞動契約之表示，依勞動基準法第14條第2項規定，亦不得
    再據以終止兩造間之勞動契約等語，資為抗辯。原審為被上
    訴人勝訴之判決，被上訴人對於上訴人之上訴則聲明駁回上
    訴。
三、經查被上訴人為僱用勞工逾30人之事業單位，上訴人自85年
    8月15日起受僱於被上訴人，與被上訴人間有勞動契約關係
    存在。嗣上訴人於95年7月28日，以個人學業深造及生涯規
    劃為由，主動向被上訴人提出辭呈，預告於同年8月27日終
    止勞動契約，經被上訴人於同年8月3日核准後，上訴人復於
    同年8月15日，以被上訴人公告之系爭特別休假辦法違反勞
    動基準法及勞動基準法施行細則為由，依勞動基準法第14條
    第1項第6款規定，向被上訴人表示終止兩造間之勞動契約等
    情，有員工特別休假天數一覽表、存證信函、被上訴人95年
    8月18日聯卡行管字第951882號函、簽呈及辭職書可稽（見
    原法院96年度北勞調字第213號卷第4至6、8-1、14、15、17
    、18頁），且為兩造所不爭執，堪信為真實。
四、按雇主違反勞動契約或勞工法令，致有損害勞工權益之虞者
    ，勞工得不經預告終止契約；勞工依前項第6款規定終止契
    約者，應自知悉其情形之日起，30日內為之，勞動基準法第
    14條第1項第6款、第2項定有明文。上訴人主張被上訴人公
    告施行之系爭特別休假辦法違反勞動契約及勞工法令，致有
    損害上訴人權益之虞，其得不經預告而終止兩造間之勞動契
    約等語，惟為被上訴人所否認，並以前詞置辯。經查：
  (一)被上訴人於94年6月16日以電子郵件向所屬員工公告系爭特
    別休假辦法，其內容為：「每年12月份之特別休假申請，原
    則上為當年度可休天數之1/12；若因旅遊計劃或探親行程等
    ，需於12月休假者，得於11月底前申請一次連續休假，惟天
    數不得超過個人年度可休天數1/4」（見原審卷第22頁）；
    又於同年7月20日公告上開休假辦法之補充說明，內載：「
    一有關休假申請作業仍維持現行差勤系統線上申辦，無須另
    以書面申請。二12月份可休假天數計算原則：餘數進位，不
    足1天以1天計。三12月份申請特別休假之可休天數，為年度
    特別休假天數之1/12，對照表如下…四如於11月底前預先申
    請12月之1次連續休假，則12月可休天數為年度特別休假天
    數之1/4，對照如下…五合併12月份當月所請天數及11月預
    請天數，12月份休假天數以不逾越個人年度特別休假1/4為
    限。六凡有逾越前項可休天數之休假，概併入年度事病假計
    算，並依照本中心員工考勤獎金發給辦法扣減獎金」（見原
    審卷第23頁），嗣又先後於94年11月4日、95年3月9日、同
    年6月6日以電子郵件重申上開94年7月20日公告內容（見原
    審卷第24至26頁），是被上訴人抗辯系爭特別休假辦法係於
    94年6月16日公告，並於同年7月20日公告補充說明，其後於
    94年11月4日、95年3月9日、同年6月6日所為公告僅係重申
    系爭特別休假辦法之內容以促使員工注意，應屬可取。
  (二)上訴人雖主張被上訴人公告實施之系爭特別休假辦法未經勞
    資協議，依勞動基準法第71條規定，該工作規則無效等語；
    惟為被上訴人所否認。經查：
  1.按勞工在同一雇主或事業單位，繼續工作滿一定期間者，每
    年應依規定給予特別休假，勞動基準法第38條定有明文；又
    特別休假日期應由勞雇雙方協商排定之，勞動基準法施行細
    則24條第2款亦有明文。依此規定，員工依其年資固享有一
    定天數之特別休假，惟特別休假日期仍應經由勞雇雙方協商
    排定，尚非一經勞工提出特別休假之申請，雇主即應予以同
    意。又在現代勞務關係中，因企業之規模漸趨龐大，受僱人
    數超過一定比例者，僱主為提高人事行政管理之效率，節省
    成本有效從事市場競爭，就工作場所、內容、方式等應注意
    事項，及受僱人之差勤、退休、撫恤及資遣等各種工作條件
    ，通常訂有共通適用之規範，俾受僱人一體遵循，此規範即
    工作規則。勞工與雇主間之勞動條件依工作規則之內容而定
    ，有拘束勞工與雇主雙方之效力，而不論勞工是否知悉工作
    規則之存在及其內容，或是否予以同意，除該工作規則違反
    法律強制規定或團體協商外，當然成為僱傭契約內容之一部
    。雇主就工作規則為不利勞工之變更時，原則上不能拘束表
    示反對之勞工；但其變更具有合理性時，則可拘束表示反對
    之勞工。
  2.查依94年修正前系爭特別休假辦法第5條規定，員工特別休
    假天數分主管隨時通知天數及職工自請天數，就主管隨時通
    知天數，授權由各單位主管視業務情況隨時通知員工一次休
    假，並於休假前一天將休假員工之休假事由填記「通知休假
    」字樣，將日期、天數及代理人詳填於請假單交給員工簽章
    後，自指定日期休假（見本院卷第21、21-1頁）；而修正後
    之系爭特別休假辦法除於第4條為相同之規定外，另於第5條
    第3項規定：「每年12月份之特別休假申請，為當年度可休
    天數之1/12，合併當月所請天數及11月預請天數以不逾越個
    人年度特別休假1/4為限（餘數進位，不足1天以1天計），
    如法令另有規定者，從其規定」；又於第7條第1項規定：「
    員工特別休假日期，由單位主管依業務狀況與員工協商排定
    ，若因年度終結或終止契約而未休者，其應休未休之日數，
    除特殊原因經簽報核定應由本中心發給工資或准予展延外，
    則不再核給未休假工資」（見本院卷第19、20頁）。足見修
    正後之系爭特別休假辦法，除限制員工12月份之特別休假天
    數外，並未減縮員工全部特別休假天數，亦未限制員工1月
    至11月份之休假天數，而依修正前之特別休假辦法規定，員
    工特別休假天數中本包含授權各單位主管得視業務情況隨時
    通知員工一次休假天數，是被上訴人為避免所屬員工將特別
    休假集中於12月份申請，造成職務代理衝突及業務正常運作
    ，而修訂系爭特別休假辦法，限制員工12月份之特別休假天
    數，應認係事先預告其就員工於12月份申請特別休假之核准
    標準，以供員工遵循，核其情形並無違反強制或禁止規定之
    情事，且具合理性、正當性及必要性，是系爭特別休假辦法
    之修訂雖未經勞資雙方協商，依前揭說明，被上訴人所屬員
    工仍應受該特別休假辦法之拘束。
  (三)上訴人經核定94、95年度之特別休假天數均為14天，而上訴
    人於各該年度均已全數休完，此有部門請假統計（見原法院
    96年度北勞調字第213號卷第19、20頁）及員工請假單明細
    （見本院卷第35、38頁）可稽。又上訴人於95年7月28日提
    出辭呈前，即已休假8日，其於同年8月27日辭職生效前並將
    所餘6天特別休假全部休完（見本院卷第38頁），顯見系爭
    特別休假辦法限制員工12月份申請特別休假天數，並無損於
    上訴人之權益。
  (四)上訴人雖又主張依兩造所簽訂之勞動契約第6條約定，勞動
    契約內容之修訂須經兩造同意，而被上訴人修訂系爭特別休
    假辦法既未經上訴人同意，自不生效力等語，並提出勞動契
    約為證（見本院卷第44頁）。惟查依該勞動契約第6條固約
    定：「本契約經雙方同意，得隨時修訂」，然其第3條已明
    定：「員工服務及辦公規定、薪資獎金、工作時間、休息、
    加班、休假、請假、考核及獎懲、升遷輪調及留職停薪、退
    休撫卹及職業災害補償等，悉依照『財團法人聯合信用卡處
    理中心員工工作規則』及內部管理規章有關規定辦理，未有
    約定者，依政府有關勞動法令辦理」，而被上訴人就員工之
    特別休假既定有系爭特別休假辦法，依上開約定，上訴人就
    有關特別休假事宜自應依系爭特別休假辦法辦理。又關於系
    爭特別休假辦法之修訂，尚非必經兩造合意始生效力，已如
    前述，是上訴人所為此部分之主張，尚不足取。
  (五)依勞動基準法第70條第1款規定，雇主僱用勞工人數在30人
    以上者，應依其事業性質，就特別休假事項訂立工作規則，
    報請主管機關核備後並公開揭示之。惟雇主違反此項就工作
    規則應報請主管機關核備後公開揭示之規定，僅係雇主應受
    同法第79條第1款規定處罰之問題，如該工作規則未違反強
    制或禁止規定，仍屬有效。經查：
  1.系爭特別休假辦法第9條（修正前為第10條）已明定：「本
    辦法經董事長核准後實施，修正時亦同」（見本院卷第52頁
    ），是上訴人主張系爭特別休假辦法經被上訴人之董事長核
    准後，尚須經被上訴人董事會通過，始生效力云云，並不足
    取。
  2.查被上訴人於94年6月16日公告實施修正之系爭特別休假辦
    法，迄於95年6月19日始連同修訂之新進員工考選辦法等內
    部規章一併送請董事長核定，經被上訴人之代理董事長於95
    年6月27日核准後，被上訴人即於翌 (28 )日向全體員工公
    告，此有簽呈、系爭特別休假辦法修正對照表及電子公告可
    稽（見本院卷第49至53頁）。雖被上訴人迄未將修正之系爭
    特別休假辦法報請主管機關核備，此為被上訴人所自認（見
    原審卷第36頁），然系爭特別休假辦法並無違反強制或禁止
    規定之情事，已如前述，依前揭說明，該辦法仍屬有效。
  3.被上訴人於修正之系爭特別休假辦法經其董事長核准前即予
    公告實施，其程序固屬違法，惟系爭特別休假辦法並無損害
    上訴人權益之情事，已如前述，且上訴人自認其於94年12月
    31日前即已知悉被上訴人於94年6月16日所公告之系爭特別
    休假辦法及於同年7月20日所公告系爭特別休假辦法補充說
    明（見原審卷第18頁反面，本院卷第41頁反面），然上訴人
    遲至95年8月15日始據以主張被上訴人有違反勞動契約及勞
    工法令之情事，而依勞動基準法第14條第1項第6款規定終止
    勞動契約，顯逾同法條第2項所定30日之除斥期間，是上訴
    人於95年8月15日所為終止勞動契約之意思表示，於法自有
    未合，而不生終止契約之效力。
五、綜上所述，上訴人依勞動基準法第14條第1項第6款規定終止
    兩造間之勞動契約既不合法，則上訴人依據同法第14條第4
    項及第17條之規定，請求被上訴人給付資遣費80萬元，並加
    付法定遲延利息，洵屬無據，不應准許。從而，原審所為上
    訴人敗訴之判決，核無違誤，上訴意旨指摘原判決不當，求
    予廢棄改判，為無理由，應予駁回。
六、至兩造其餘之攻擊或防禦方法及未經援用之證據，經本院斟
    酌後，認為均不足以影響本判決之結果，自無逐一詳予論駁
    之必要，併此敘明。
七、據上論結，本件上訴為無理由，依民事訴訟法第449條第1項
    、第78條，判決如主文。
中    華    民    國    97    年    10    月    21    日
                    勞工法庭
                        審判長法  官  張劍男
                              法  官  陳靜芬
                              法  官  彭昭芬
正本係照原本作成。
不得上訴。
中    華    民    國    97    年    10    月    21    日
                              書記官  丁華平


司法院資訊處製作；財團法人民間司法改革基金會備份。
